ACORDAO-COMPLETO-2459467

ACÓRDÃO 9289/2021 ATA 25/2021 - SEGUNDA CÂMARA

VISTOS, relatados e discutidos estes autos de aposentadorias deferidas pela Diretoria de Administração de Pessoal do Comando da Aeronáutica em favor de Francisco Eduardo Cancela Neto, José Luiz dos Santos e Lino Antônio Ulharuso;
ACORDAM os Ministros do Tribunal de Contas da União, reunidos em Sessão da 2ª Câmara, nos termos do art. 71, III e IX, da Constituição de 1988, dos arts. 1º, V, 39, II, e 45 da Lei nº 8.443, de 1992, e dos arts. 260, § 1º, e 262, § 2º, do RITCU, ante as razões expostas pelo Relator, em:
9.1. excluir no presente processo, por duplicidade, o ato inicial de aposentadoria em favor de José Luiz dos Santos (à Peça 4 sob o n.º 117236/2019) ;
9.2. anotar como prejudicada a apreciação de mérito do ato inicial de aposentadoria em favor de Lino Antônio Ulharuso (à Peça 3 sob o n.º 110636/2019) , por perda de objeto, nos termos do art. 260, § 5º, do RITCU, diante do superveniente falecimento do interessado;
9.3. assinalar a ilegalidade do ato inicial de aposentadoria em favor de Francisco Eduardo Cancela Neto (à Peça 5 sob o n.º 36941/2020) , negando-lhe o respectivo registro, diante da indevida averbação do tempo de atividade insalubre ante a indevida ausência do correspondente laudo pericial, pois, a partir da exclusão do suscitado período de insalubridade (1 ano, 7 meses e 1 dia) , diante da indevida ausência do correspondente laudo pericial, ele não contaria com os supostos 36 anos e 7 dias de tempo de serviço (contribuição) , mas apenas com o tempo de 34 anos, 5 meses e 6 dias, e isso seria insuficiente para a manutenção da aposentadoria sob os proventos integrais pelo art. 3º da EC n.º 47, de 2005, devendo ser ressaltado, no entanto, que subsistiria a possibilidade de opção pelo interessado para o retorno ao serviço ativo em função da sua atual idade em 62 anos, sem prejuízo de, adicionalmente, ressaltar que, tendo o ato de aposentadoria sido emitido em 18/10/2019 e o referido servidor prosseguido com a respectiva contribuição previdenciária, durante o tempo passado sob a condição resolutiva na inatividade até a presente deliberação do TCU, ele poderia excepcionalmente computar o adicional período de 18/10/2019 até 12/11/2019, com o advento, aí, da EC n.º 103, de 2019, e a subjacente revogação da referida EC n.º 47, de 2005, como o adicional tempo de contribuição para a eventual aposentadoria pelo anunciado art. 3º da EC n.º 47, de 2005, até porque o servidor não teria a direta responsabilidade pelo transcurso desse adicional período sob a referida condição resolutiva na inatividade;
9.4. dispensar o ressarcimento das quantias percebidas indevidamente, mas de boa-fé, em consonância com a Súmula n.º 106 do TCU;
9.5. determinar que, no prazo de 15 (quinze) dias contados da ciência desta deliberação, a Diretoria de Administração do Pessoal do Comando da Aeronáutica adote as seguintes medidas:
9.5.1. faça cessar os pagamentos decorrentes do ato ora considerado ilegal pelo item 9.3 deste Acórdão, sob pena de responsabilidade solidária da autoridade administrativa omissa, nos termos do art. 71, IX, da Constituição de 1988 e do art. 262, caput, do RITCU, sem prejuízo de, se ainda não fez, promover, também, a suspensão dos pagamentos decorrentes do ato indicado pelo item 9.2 deste Acórdão, diante do superveniente falecimento do interessado e da eventual ausência de formação do subsequente ato de pensão;
9.5.2. dê ciência desta deliberação ao interessado apontado pelo item 9.3 deste Acórdão, além de alertá-lo no sentido de que o efeito suspensivo proveniente da eventual interposição de recurso junto ao TCU não o eximirá da devolução dos valores percebidos indevidamente após a notificação, diante do não provimento desse recurso, devendo encaminhar o comprovante da correspondente notificação ao TCU no prazo de 30 (trinta) dias;
9.5.3. encaminhe ao TCU, nos termos do art. 262, § 2º, do RITCU, o novo ato de concessão de aposentadoria, sem a ilegalidade indicada pelo item 9.3 deste Acórdão, para que seja submetido à apreciação pelo TCU, na forma do art. 260, caput, do RITCU, sem prejuízo de promover o estudo para o eventual enquadramento da aludida aposentadoria em outro fundamento legal ou de promover a necessária emissão superveniente do faltante laudo pericial;
9.6. enviar a cópia deste Acórdão, com o Relatório e a Proposta de Deliberação, à Diretoria de Administração do Pessoal do Comando da Aeronáutica, para ciência e adoção das providências cabíveis; e
9.7. arquivar o presente processo, sem prejuízo de promover o monitoramento da determinação proferida pelo item 9.5 deste Acórdão, representando ao TCU, se necessário.

Aposentadorias deferidas pela Diretoria de Administração de Pessoal do Comando da Aeronáutica em favor de Francisco Eduardo Cancela Neto, José Luiz dos Santos e Lino Antônio Ulharuso.

Segunda Câmara

Diretoria de Administração de Pessoal do Comando da Aeronáutica.

3. Interessados: Francisco Eduardo Cancela Neto (CPF XXX.817.837-XX); José Luiz dos Santos (CPF XXX.419.487-XX); Lino Antônio Ulharuso (CPF XXX.062.724-XX).

13.1. Ministros presentes: Bruno Dantas (Presidente), Aroldo Cedraz e Raimundo Carreiro.
13.2. Ministro-Substituto convocado: Marcos Bemquerer Costa.
13.3. Ministro-Substituto presente: André Luís de Carvalho (Relator).

ACORDAO-COMPLETO-2523830

Acórdão 661/2022 - Segunda Câmara

ACORDAO-COMPLETO-2498234

Acórdão de Relação 11593/2021 - Segunda Câmara

Acórdão de Relação

ANDRÉ DE CARVALHO

Trata-se de aposentadorias deferidas pela Diretoria de Administração de Pessoal do Comando da Aeronáutica em favor de Francisco Eduardo Cancela Neto, José Luiz dos Santos e Lino Antônio Ulharuso.
2.	Após a análise final do feito, a Auditora Federal Antônia Auricelia Barbosa Alves Cavalcante lançou o seu parecer conclusivo à Peça 7, com a anuência, por delegação de competência, do diretor da Sefip (Peça 8) , nos seguintes termos:
" (...) EXAME TÉCNICO
Procedimentos aplicados
3. Os procedimentos para exame, apreciação e registro de atos de pessoal encontram-se estabelecidos na Instrução Normativa TCU 78/2018 e na Resolução TCU 206/2007. Essas normas dispõem que os atos de pessoal disponibilizados por meio do e-Pessoal devem ser submetidos previamente a críticas automatizadas, com base em parâmetros predefinidos.
4. As críticas das informações cadastradas na etapa de coleta do ato foram elaboradas e validadas levando-se em conta as peculiaridades de cada ato. Os itens verificados nessa etapa são inerentes a dados cadastrais, fundamentos legais, mapa de tempo, ficha financeira, assim como eventuais ocorrências de acumulação. Trata-se de verificações abrangentes, minuciosas e precisas e sem a necessidade de ação humana e, portanto, menos suscetível a falhas. As críticas aplicadas estão discriminadas no sistema, no Menu e-Pessoal, opção 'Crítica', que podem ser acessadas mediante concessão de perfil específico a servidores do TCU responsáveis pela análise.
5. Além das críticas automatizadas, há verificação humana adicional no caso de haver alertas do sistema ou informações não formatadas, como esclarecimentos do gestor ou do controle interno.
6. As críticas também consideram os registros do Sistema Integrado de Administração de Recursos Humanos (Siape) . O Siape disponibiliza informações atualizadas sobre as parcelas que integram os proventos, diferentemente, portanto, do e-Pessoal, que informa as parcelas no momento do registro do ato. 
7. Essa confrontação com o Siape fornece uma visão atual e verdadeira da situação, o que permite descaracterizar irregularidades e inconsistências que, embora constantes do e-Pessoal, já foram corrigidas.
8. As verificações detectadas nos atos encontram-se discriminadas na aba de pendências de cada ato no sistema e-Pessoal, bem como nos espelhos dos atos contemplados por esta instrução.
Exame das Constatações
9. Ato: 110636/2019 - Interessado: LINO ANTONIO ULHARUSO - CPF: XXX.062.724-XX
9.1. Parecer do Controle Interno: considerar o ato Legal.
9.2. Constatação e análise: 
9.2.1. Perda de objeto 'Siape (nome do servidor/instituidor: LINO ANTONIO ULHARUSO, CPF: XXX.062.724-XX, data de exclusão: 28-11-2020, motivo da exclusão: FALECIMENTO, ART. 33, LEI 8112/90) '.
a. Justificativa do Gestor de Pessoal: Não há. Verificação efetuada no âmbito do TCU.
b. Análise do Controle Interno:  Não há. Verificação efetuada no âmbito do TCU.
c. Análise da unidade técnica (Sefip/TCU) : Verifica-se, em consulta realizada nos Sistemas deste Tribunal, que a concessão de aposentadoria referente ao ato do presente processo já foi encerrada. Assim, como se trata de situação que cessou os efeitos financeiros da concessão antes de sua apreciação por esta Corte, cabe a aplicação do art. 260, § 5º do Regimento Interno do TCU. Segundo esse dispositivo, poderá ser considerado prejudicado, por perda de objeto, o exame dos atos de pessoal cujos efeitos financeiros tenham cessado antes de sua apreciação.
9.3. O detalhamento da inconsistência acima elencada encontra-se no anexo II dessa instrução. 
9.4. Encaminhamento do ato: 
9.4.1. Considerar prejudicado, por perda de objeto, o exame do ato de Aposentadoria de LINO ANTONIO ULHARUSO, com fundamento no art. 71, inciso III, da Constituição Federal, arts. 1º, inciso V, e 39, inciso II, da Lei 8.443/1992 e art. 260, § 5º, do Regimento Interno do Tribunal de Contas da União.
10. Ato: 117236/2019 - Interessado: JOSE LUIZ DOS SANTOS - CPF: XXX.419.487-XX
10.1. Parecer do Controle Interno: considerar o ato Legal.
10.2. Constatação e análise: 
10.2.1. Possível duplicidade com o (s) ato (s) 'SISAC-10714952-04-2017-000409-4'.
a. Justificativa do Gestor de Pessoal: Não há. Verificação efetuada no âmbito do TCU.
b. Análise do Controle Interno:  Não há. Verificação efetuada no âmbito do TCU.
c. Análise da unidade técnica (Sefip/TCU) : Verifica-se o cadastramento do ato em duplicidade, tendo em vista, constar na base de dados desta Corte, ato com o mesmo número no Cadastro de Pessoas Físicas (CPF) , mesmo tipo de ato e mesma data de Publicação da concessão. Assim, nos termos da autorização concedida por meio do Acórdão 2100/2010-TCU-Plenário, cabe atribuir ao ato chancela de exclusão por duplicidade. Cabe, ainda, o arquivamento do processo.
10.3. O detalhamento da inconsistência acima elencada encontra-se no anexo II dessa instrução. 
10.4. Encaminhamento do ato: 
10.4.1. Excluir por duplicidade o ato de Aposentadoria de JOSE LUIZ DOS SANTOS.
11. Ato: 36941/2020 - Interessado: FRANCISCO EDUARDO CANCELA NETO - CPF: XXX.817.837-XX
11.1. Parecer do Controle Interno: considerar o ato Legal.
11.2. Constatação e análise: 
11.2.1. A categoria de tempo ponderado (Atividades perigosas, insalubres ou penosas) não está amparada na jurisprudência do TCU, pois não foi deferida para 'Profissional de saúde com profissão regulamentada', ou para servidor com Regime jurídico anterior à Lei 8.112/1990 diferente de CLT ou posterior a 11/12/1990.
a. Justificativa do Gestor de Pessoal: Não há. Verificação efetuada no âmbito do TCU.
b. Análise do Controle Interno:  Não há. Verificação efetuada no âmbito do TCU.
c. Análise da unidade técnica (Sefip/TCU) : Compulsando a documentação anexada ao ato, verifica-se a existência do laudo pericial. Todavia, o laudo não faz menção ao interessado, bem como não consta referência à atividade desempenhada pelo interessado. Ou seja, queda-se ausente a vinculação do interessado à localidade insalubre. Cabe ressaltar que não houve ratificação desta situação, ainda que posteriormente, por responsável técnico, nos termos do artigo 8º, §3º, da ON 15/2013. Portanto, resta maculada a averbação de tempo em apreço.
11.3. O detalhamento da inconsistência acima elencada encontra-se no anexo II dessa instrução. 
11.4. Encaminhamento do ato: 
11.4.1. Considerar ILEGAL e recusar registro do ato de Aposentadoria de FRANCISCO EDUARDO CANCELA NETO do quadro de pessoal do órgão/entidade COMANDO DA AERONÁUTICA, com base nos arts. 71, inciso III, da Constituição Federal, 1º, inciso V, e 39, inciso II, da Lei 8.443/1992 e 260, § 1º, do Regimento Interno.
11.4.2. Com fulcro no art. 262, caput, do Regimento Interno deste Tribunal, determinar ao órgão/entidade COMANDO DA AERONÁUTICA que: 
a. informe o teor do acórdão que vier a ser prolatado, encaminhando ao TCU, no prazo de trinta dias, comprovante da data de ciência pelo interessado, nos termos do art. 4º, § 3º, da Resolução TCU 170/2004.
b. dispense a devolução dos valores indevidamente recebidos de boa-fé até a data da ciência do órgão/entidade COMANDO DA AERONÁUTICA, do acórdão que vier a ser proferido, com base no Enunciado 106 da Súmula da Jurisprudência do TCU.
c. faça cessar todo e qualquer pagamento relativo ao ato impugnado de FRANCISCO EDUARDO CANCELA NETO, no prazo máximo de quinze dias, contados da ciência da decisão deste Tribunal, sob pena de ressarcimento das quantias pagas após essa data pelo responsável.
CONCLUSÃO
12. A abrangência e a profundidade das verificações levadas a efeito fundamentam convicção de que o ato 36941/2020 pode ser apreciado pela ilegalidade, em razão das irregularidades apontadas no item Exame das Constatações desta instrução, que representam afronta à legislação e à jurisprudência de referência.
13. O aludido ato deu entrada neste Tribunal há menos de cinco anos, não sendo aplicável, portanto, o procedimento de contraditório e ampla defesa determinado pelo Acórdão 587/2011-TCU-Plenário.
14. A abrangência e a profundidade das verificações levadas a efeito fundamentam convicção de que o ato 110636/2019 pode ser considerado prejudicado por perda de objeto, nos termos do art. 260, § 5º do Regimento Interno do TCU.
15. A abrangência e a profundidade das verificações levadas a efeito fundamentam convicção de que o ato 117236/2019 pode ser excluído por duplicidade, nos termos do Acórdão 2100/2010-TCU-Plenário.
PROPOSTA DE ENCAMINHAMENTO
16. Ante o exposto, com fundamento no art. 71, inciso III, da Constituição Federal, no art. 1º, inciso V, e art. 39, incisos I e II, da Lei 8.443/1992, no art. 260 do Regimento Interno do Tribunal de Contas da União, propõe-se: 
16.1. Considerar ILEGAL e recusar registro do ato de Aposentadoria de FRANCISCO EDUARDO CANCELA NETO do quadro de pessoal do órgão/entidade COMANDO DA AERONÁUTICA, com base nos arts. 71, inciso III, da Constituição Federal, 1º, inciso V, e 39, inciso II, da Lei 8.443/1992 e 260, § 1º, do Regimento Interno.
16.2. Considerar prejudicado, por perda de objeto, o exame do ato de Aposentadoria de LINO ANTONIO ULHARUSO, com fundamento no art. 71, inciso III, da Constituição Federal, arts. 1º, inciso V, e 39, inciso II, da Lei 8.443/1992 e art. 260, § 5º, do Regimento Interno do Tribunal de Contas da União.
16.3. Excluir por duplicidade o ato de Aposentadoria de JOSE LUIZ DOS SANTOS.
16.4. Com fulcro no art. 262, caput, do Regimento Interno deste Tribunal, determinar ao órgão/entidade COMANDO DA AERONÁUTICA que: 
16.4.1. dispense a devolução dos valores indevidamente recebidos de boa-fé até a data da ciência do órgão/entidade COMANDO DA AERONÁUTICA, do acórdão que vier a ser proferido, com base no Enunciado 106 da Súmula da Jurisprudência do TCU.
16.4.2. informe o teor do acórdão que vier a ser prolatado, encaminhando ao TCU, no prazo de trinta dias, comprovante da data de ciência pelo interessado, nos termos do art. 4º, § 3º, da Resolução TCU 170/2004.
16.4.3. faça cessar todo e qualquer pagamento relativo ao ato impugnado de FRANCISCO EDUARDO CANCELA NETO, no prazo máximo de quinze dias, contados da ciência da decisão deste Tribunal, sob pena de ressarcimento das quantias pagas após essa data pelo responsável."
3.	Enfim, por intermédio do Exmo. Sr. Procurador Júlio Marcelo de Oliveira, o MPTCU anuiu, em cota singela (Peça 9) , à referida proposta da unidade técnica.
É o Relatório.

não há.

Procurador Júlio Marcelo de Oliveira.

APOSENTADORIA. INDEVIDA AVERBAÇÃO DO TEMPO DE ATIVIDADE INSALUBRE. NEGATIVA DE REGISTRO. PREJUÍZO À APRECIAÇÃO DE MÉRITO DE OUTRO ATO, POR PERDA DE OBJETO. EXCLUSÃO DE OUTRO ATO POR DUPLICIDADE. DETERMINAÇÕES. COMUNICAÇÕES.

APOSENTADORIA (APOS)

Secretaria de Fiscalização de Integridade de Atos e Pagamentos de Pessoal e de Benefícios Sociais (Sefip).

Trata-se de aposentadorias deferidas pela Diretoria de Administração de Pessoal do Comando da Aeronáutica sob as seguintes condições:
	Peça
	Beneficiário
	Número de Controle
	Data da Nascimento
	Tipo de Ato e de Aposentadoria
	Vigência
	Enviado ao TCU

	3
	Lino Antônio Ulharuso
	110636/2019
	24/11/1947
	Inicial por Aposentadoria Voluntária
	3/1/2014
	11/9/2019

	4
	José Luiz dos Santos
	117236/2019
	28/8/1960
	Inicial por Aposentadoria Voluntária
	18/10/2017
	25/10/2019

	5
	Francisco Eduardo Cancela Neto
	36941/2020
	3/1/1959
	Inicial por Aposentadoria Voluntária
	18/10/2019
	19/06/2020

2.	Como visto, as referidas aposentadorias seriam voluntárias com os proventos integrais calculados pela última remuneração do correspondente cargo, nos termos do art. 3º da EC n.º 47, de 2005.
3.	De toda sorte, após a análise final do feito, a Sefip pugnou pela ilegalidade do ato de aposentadoria em prol de Francisco Eduardo Cancela Neto em face da indevida averbação do tempo de atividade insalubre ante a ausência, contudo, dos respectivos comprovantes sobre a efetiva subsistência de risco ou agentes nocivos à saúde no então local de trabalho, sem prejuízo, todavia, de assinalar o prejuízo à apreciação de mérito do respectivo ato, por perda de objeto, ante o falecimento de Lino Antônio Ulharuso, além da exclusão do ato em favor de José Luiz dos Santos em função do inadequado cadastramento em duplicidade e-Pessoal; tendo o MPTCU anuído a essa proposta.
4.	O TCU pode incorporar o parecer da Sefip a estas razões de decidir.
5.	Ocorre que, em sintonia com a jurisprudência firmada pelo TCU a partir, por exemplo, do Acórdão 911/2014-TCU-Plenário, a contagem especial do tempo prestado sob condições insalubres, penosas e perigosas em prol de servidores ocupantes de cargos estritamente administrativos deveria observar os parâmetros legais anunciados pelo Acórdão 2008/2006-TCU-Plenário e, desse modo, somente poderia legalmente prosperar a partir da efetiva demonstração sobre a subsistência de risco ou agentes nocivos à saúde no local de trabalho em função do devido ateste por laudo pericial.
6.	Por esse ângulo, a partir da exclusão do suscitado período de insalubridade (1 ano, 7 meses e 1 dia) , Francisco Eduardo Cancela Neto não contaria com os supostos 36 anos e 7 dias de tempo de serviço (contribuição) , mas apenas com o tempo de 34 anos, 5 meses e 6 dias, e isso seria insuficiente para a manutenção da aposentadoria sob os proventos integrais pelo art. 3º da EC n.º 47, de 2005, devendo ser ressaltado, no entanto, que subsistiria a possibilidade de opção pelo interessado para o retorno ao serviço ativo em função da sua atual idade em 62 anos, sem prejuízo de, adicionalmente, ressaltar que, tendo o ato de aposentadoria sido emitido em 18/10/2019 e o referido servidor prosseguido com a respectiva contribuição previdenciária, durante o tempo passado sob a condição resolutiva na inatividade até a presente deliberação do TCU, ele poderia excepcionalmente computar o adicional período de 18/10/2019 até 12/11/2019, com o advento, aí, da EC n.º 103, de 2019, e a subjacente revogação da referida EC n.º 47, de 2005, como o adicional tempo de contribuição para a eventual aposentadoria pelo anunciado art. 3º da EC n.º 47, de 2005, até porque o servidor não teria a direta responsabilidade pelo transcurso desse adicional período sob a condicional inatividade.
7.	Ao avaliar, por outro lado, o ato de aposentadoria em prol de Lino Antônio Ulharuso, a Sefip observou que, em virtude do superveniente falecimento do interessado, restaria prejudicada a apreciação de mérito sobre o correspondente ato de aposentadoria, por perda de objeto, nos termos do art. 260, § 5º, do RITCU.
8.	Ao discorrer, enfim, sobre a aposentadoria em favor de José Luiz dos Santos, a Sefip anotou que o aludido ato seria idêntico ao ato n.º 10714952-04-2017-000409-4 (já apreciado pela legalidade no bojo do Acórdão 13170/2018-TCU-Primeira Câmara) e, desse modo, o presente ato de aposentadoria deveria ser excluído no e-Pessoal diante da inadequada duplicidade em sintonia, por exemplo, com o procedimento adotado pelo Acórdão 2100/2020-TCU-Plenário sob a relatoria do Ministro Augusto Nardes.
9.	Diante, enfim, da entrada dos aludidos atos de aposentadoria no TCU há menos de 5 anos, não seria necessária a prévia oitiva dos respectivos interessados, estando esse entendimento em plena consonância com a jurisprudência do STF (v.g.: MS-25.116 e MS-25.403) e com a exceção prevista na Súmula Vinculante n.º 3 do STF, além de estar em sintonia com a jurisprudência do TCU (v.g.: Acórdão 587/2011-TCU-Plenário, entre outros) .
10.	O TCU deve assinalar a ilegalidade, portanto, do ato inicial de aposentadoria em favor de Francisco Eduardo Cancela Neto para lhe negar o respectivo registro, sem prejuízo, todavia, de determinar a exclusão do ato inicial em favor de José Luiz dos Santos em função do inadequado cadastramento por duplicidade no e-Pessoal, além de anotar como prejudicada a apreciação de mérito do respectivo ato inicial, por perda de objeto, ante o falecimento de Lino Antônio Ulharuso.
Ante o exposto, pugno pela prolação do Acórdão ora submetido a este Colegiado.
TCU, Sala das Sessões, em 20 de julho de 2021.
Ministro-Substituto ANDRÉ LUÍS DE CARVALHO 
Relator